---
title: "Neural"
author: "Thomas Gagnieu"
date: "2025-11-27"
output: html_document
---

# Packages
```{r, message=FALSE, warning=FALSE}
suppressMessages({ 
  library(Seurat)
  library(SeuratDisk)
  library(SingleCellExperiment)
  library(dplyr)
  library(stringr)
  library(ggplot2)
  library(patchwork)
  library(ggrepel)
  library(Matrix)
  library(ggpubr)
  library(org.Hs.eg.db)
  library(clusterProfiler)
  library(tidyr)
  library(msigdbr)
  library(forcats)
  library(ggplot2)
  library(readr)
  library(tibble)
  library(tidyverse)
  library(slingshot)



  colfuncNeuro <- colorRampPalette(c("#FAE5C1","#E65C00"))
  N <- "#db765e"
  D <- "#676767"
})
```


# Load data
```{r}
Neural <- readRDS("C:/Users/tomga/Desktop/github/Nicotine_Impact_on_Neurogenesis_snRNAseq/data/rds_files/Neural_progenitor_cells.rds")
DefaultAssay(Neural) <- "RNA"
head(Neural@meta.data, 20)
ncol(Neural)
table(Neural$Condition)
```

# GLOBAL OVERVIEW
## Research of the optimal dimensions (tSNE)
```{r}
## Research of the optimal dimensions (UMAP)

# Elbow plot
elbow <- ElbowPlot(Neural, ndims = 50)

# Boucle de test des dimensions
dim <- 10
l <- dim - 5
h <- dim + 5

plots <- lapply(l:h, FUN = function(d) {
  message("→ Dimension: ", d)

  tmp <- Neural
  tmp <- NormalizeData(tmp, verbose = FALSE)
  tmp <- FindVariableFeatures(tmp, verbose = FALSE)
  tmp <- ScaleData(tmp, verbose = FALSE)
  tmp <- RunPCA(tmp, features = VariableFeatures(tmp), verbose = FALSE)
  tmp <- FindNeighbors(tmp, dims = 1:d, verbose = FALSE)
  tmp <- FindClusters(tmp, resolution = 0.7, verbose = FALSE)
  tmp <- RunUMAP(tmp, dims = 1:d, verbose = FALSE)

  DimPlot(tmp, reduction = "umap", label = TRUE, pt.size = 0.5) +
    ggtitle(paste0("Clustering avec ", d, " dimensions (UMAP)")) +
    NoLegend()
})

# Combine les plots
plot <- wrap_plots(plots, ncol = 3)
plot

ggsave("C:/Users/tomga/Desktop/github/Nicotine_Impact_on_Neurogenesis_snRNAseq/plot/neurons/research_dimension_umap.png", plot = plot, width = 15, height = 10, dpi = 300)

ggsave("C:/Users/tomga/Desktop/github/Nicotine_Impact_on_Neurogenesis_snRNAseq/plot/neurons/research_dimension_elbow.png", plot = elbow, width = 15, height = 10, dpi = 300)
```


## Chose resolutions for clustering (UMAP)
```{r}
# Vérifie qu’on a bien le PCA
if (!"pca" %in% names(Neural@reductions)) {
  Neural <- RunPCA(Neural, features = VariableFeatures(Neural))
}

resolutions <- seq(0.3, 1.0, by = 0.1)

plots_umap <- list()

for (res in resolutions) {
  message("→ Clustering avec résolution = ", res)

  tmp <- FindNeighbors(Neural, dims = 1:10, verbose = FALSE)
  tmp <- FindClusters(tmp, resolution = res, verbose = FALSE)
  tmp <- RunUMAP(tmp, dims = 1:10, verbose = FALSE)

  umap_df <- as.data.frame(Embeddings(tmp, "umap"))
  colnames(umap_df) <- c("UMAP_1", "UMAP_2")
  umap_df$cluster <- Idents(tmp)

  n_clusters <- length(unique(umap_df$cluster))

  # Centroides si >1 cluster
  if (n_clusters > 1) {
    centroids <- umap_df %>%
      group_by(cluster) %>%
      summarise(
        UMAP_1 = mean(UMAP_1),
        UMAP_2 = mean(UMAP_2)
      )

    label_layer <- geom_text_repel(
      data = centroids,
      aes(label = cluster),
      color = "black",
      size = 4,
      fontface = "bold",
      box.padding = 0.5
    )
  } else {
    label_layer <- NULL
  }

  p <- ggplot(umap_df, aes(x = UMAP_1, y = UMAP_2, color = cluster)) +
    geom_point(size = 0.4, alpha = 0.8) +
    label_layer +
    ggtitle(paste0("UMAP – Résolution = ", res, " (", n_clusters, " clusters)")) +
    theme_minimal() +
    theme(
      plot.title = element_text(size = 12, face = "bold"),
      legend.position = "none"
    ) +
    coord_equal()

  plots_umap[[as.character(res)]] <- p
}

plot_umap_res <- wrap_plots(plots_umap, ncol = 3)
plot_umap_res

ggsave("C:/Users/tomga/Desktop/github/Nicotine_Impact_on_Neurogenesis_snRNAseq/plot/neurons/research_resolution_UMAP_labels.png", plot = plot_umap_res, width = 15, height = 10, dpi = 300)
```


## Clustering at res=0.4
```{r}
dims_to_use <- 10
resolutions <- c(0.4, 0.7)
plot_path <- "C:/Users/tomga/Desktop/github/Nicotine_Impact_on_Neurogenesis_snRNAseq/plot/neurons/"


Neural <- FindNeighbors(Neural, dims = 1:dims_to_use, verbose = FALSE)
Neural <- FindClusters(Neural, resolution = 0.4, verbose = FALSE)

# Ajouter dans meta.data
Neural$RNA_snn_res.0.4 <- Idents(Neural)
Neural$cluster <- Neural$RNA_snn_res.0.4  # pour l’analyse à résolution 0.4

Idents(Neural) <- "cluster"
head(Neural@meta.data, 20)

# DimPlot avec palette
p_res04 <- DimPlot(
  Neural,
  reduction = "umap",
  group.by = "RNA_snn_res.0.4",
  pt.size = 1,
  label = TRUE,
  cols = colfuncNeuro(6)
)
p_res04_noLegend <- p_res04 + NoLegend()
p_res04_noLegend

#ggsave(filename = paste0(plot_path, "Neural_Clustering_resol04_WithLegend.png"), plot = p_res04, dpi = 300, width = 8, height = 6)
#ggsave(filename = paste0(plot_path, "Neural_Clustering_resol04_NoLegend.png"), plot = p_res04_noLegend, dpi = 300, width = 8, height = 6)
```


## Clustering at res=0.7
```{r}
dims_to_use <- 10
resolutions <- c(0.4, 0.7)
plot_path <- "C:/Users/tomga/Desktop/github/Nicotine_Impact_on_Neurogenesis_snRNAseq/plot/neurons/"

Neural <- FindNeighbors(Neural, dims = 1:dims_to_use, verbose = FALSE)
Neural <- FindClusters(Neural, resolution = 0.7, verbose = FALSE)

# Ajouter dans meta.data
Neural$RNA_snn_res.0.7 <- Idents(Neural)
Neural$cluster <- Neural$RNA_snn_res.0.7  # alias temporaire
Idents(Neural) <- "cluster"
#saveRDS(Neural,"C:/Users/tomga/Desktop/github/Nicotine_Impact_on_Neurogenesis_snRNAseq/data/rds_files/Neural_progenitor_cells.rds")


# DimPlot avec palette
p_res07 <- DimPlot(
  Neural,
  reduction = "umap",
  group.by = "RNA_snn_res.0.7",
  pt.size = 1,
  label = TRUE,
  cols = colfuncNeuro(10)
)
p_res07_noLegend <- p_res07 + NoLegend()

ggsave(filename = paste0(plot_path, "Neural_Clustering_resol07_WithLegend.png"), plot = p_res07, dpi = 300, width = 8, height = 6)
ggsave(filename = paste0(plot_path, "Neural_Clustering_resol07_NoLegend.png"), plot = p_res07_noLegend, dpi = 300, width = 8, height = 6)
```


## Clustering at res=0.8 (just in case)
```{r}
dims_to_use <- 10
resolutions <- c(0.4, 0.7, 0.8)
plot_path <- "C:/Users/tomga/Desktop/github/Nicotine_Impact_on_Neurogenesis_snRNAseq/plot/neurons/"

Neural <- FindNeighbors(Neural, dims = 1:dims_to_use, verbose = FALSE)
Neural <- FindClusters(Neural, resolution = 0.8, verbose = FALSE)

# Ajouter dans meta.data
Neural$RNA_snn_res.0.8 <- Idents(Neural)
Neural$cluster <- Neural$RNA_snn_res.0.8  # alias temporaire
Idents(Neural) <- "cluster"

# DimPlot avec palette
p_res08 <- DimPlot(
  Neural,
  reduction = "umap",
  group.by = "RNA_snn_res.0.8",
  pt.size = 1,
  label = TRUE,
  cols = colfuncNeuro(10)
)
p_res08_noLegend <- p_res08 + NoLegend()

#ggsave(filename = paste0(plot_path, "Neural_Clustering_resol08_WithLegend.png"), plot = p_res08, dpi = 300, width = 8, height = 6)
#ggsave(filename = paste0(plot_path, "Neural_Clustering_resol08_NoLegend.png"), plot = p_res08_noLegend, dpi = 300, width = 8, height = 6)
```


## Clustering per Condition
```{r}
cols_cond <- c("N" = N, "D" = D)

p_cond <- DimPlot(
  Neural,
  reduction = "umap",
  group.by = "Condition",
  pt.size = 1,
  label = TRUE,
  cols = cols_cond
)
p_cond_noLegend <- DimPlot(
  Neural,
  reduction = "umap",
  group.by = "Condition",
  pt.size = 1,
  label = FALSE,
  order = FALSE,
  cols = cols_cond
) + NoLegend()

#ggsave(filename = paste0(plot_path, "Neural_Condition_WithLegend.png"), plot = p_cond, dpi = 300, width = 8, height = 6)
#ggsave(filename = paste0(plot_path, "Neural_Condition_NoLegend.png"), plot = p_cond_noLegend, dpi = 300, width = 8, height = 6)


### For inddividual condition highlighting ###
# Coordonnées UMAP
umap_df <- as.data.frame(Embeddings(Neural, "umap"))
umap_df$condition <- Neural$Condition


# Plot de base : toutes les cellules en gris clair 
base_plot <- ggplot(umap_df, aes(x = UMAP_1, y = UMAP_2)) +
  geom_point(color = "lightgrey", size = 1.1, alpha = 0.6) +
  theme_minimal() +
  coord_equal()


# UMAP D : D en noir
p_D <- base_plot +
  geom_point(data = subset(umap_df, condition == "D"),
             aes(x = UMAP_1, y = UMAP_2),
             color = D, size = 1.1, alpha = 1) +
  ggtitle("UMAP – cellules D (contrôle) en noir")
p_D


# UMAP N : N en rouge
p_N <- base_plot +
  geom_point(data = subset(umap_df, condition == "N"),
             aes(x = UMAP_1, y = UMAP_2),
             color = N, size = 1.1, alpha = 1) +
  ggtitle("UMAP – cellules N (nicotine) en noir")
p_N

# barplot
barplot_cond <- ggplot(umap_df, aes(x = condition, fill = condition)) +
  geom_bar() +
  scale_fill_manual(values = cols_cond) +
  labs(title = "Nombre de cellules par condition",
       x = "Condition",
       y = "Nombre de cellules") +
  theme_minimal() +
  theme(plot.title = element_text(hjust = 0.5, face = "bold"))
barplot_cond
ggsave("C:/Users/tomga/Desktop/github/Nicotine_Impact_on_Neurogenesis_snRNAseq/plot/neurons/Barplot_condition.png", plot = barplot_cond, width = 15, height = 10, dpi = 300)


# barplot : proporion of Condition per clusters
barplot_cluster_cond <- ggplot(umap_df, aes(x = factor(Neural$RNA_snn_res.0.4), fill = condition)) +
  geom_bar(position = "fill") +
  scale_fill_manual(values = cols_cond) +
  labs(title = "Proportion de chaque condition par cluster (résolution 0.4)",
       x = "Cluster",
       y = "Proportion") +
  theme_minimal() +
  theme(plot.title = element_text(hjust = 0.5, face = "bold"))
barplot_cluster_cond
#ggsave("C:/Users/tomga/Desktop/github/Nicotine_Impact_on_Neurogenesis_snRNAseq/plot/neurons/Barplot_cluster_condition.png", plot = barplot_cluster_cond, width = 15, height = 10, dpi = 300)
```



## G2M score visualization
```{r}
# Import des gènes de cycle (Seurat possède déjà la liste humaine)
cc.genes <- Seurat::cc.genes.updated.2019


# Vérification des gènes présents dans ton dataset
s.genes.present <- cc.genes$s.genes[cc.genes$s.genes %in% rownames(Neural)]
g2m.genes.present <- cc.genes$g2m.genes[cc.genes$g2m.genes %in% rownames(Neural)]


# Scoring des phases cellulaires
Neural <- CellCycleScoring(
  Neural,
  s.features = s.genes.present,
  g2m.features = g2m.genes.present,
  set.ident = TRUE
)


# UMAP colorée selon la phase
umap_cycle <- DimPlot(
  Neural,
  reduction = "umap",
  group.by = "Phase",
  pt.size = 1
) +
  scale_color_manual(values = c("G1" = "#1E3A8A", "S" = "#10B981", "G2M" = "#FBBF24")) +
  labs(title = "UMAP - Cycle cellulaire (G1/S/G2M)") +
  theme_classic(base_size = 14) +
  theme(plot.title = element_text(hjust = 0.5, face = "bold"))
umap_cycle

ggsave("C:/Users/tomga/Desktop/github/Nicotine_Impact_on_Neurogenesis_snRNAseq/plot/neurons/G2M_score.png", plot = umap_cycle, width = 15, height = 10, dpi = 300)
```


## DEGs
```{r}
# Définir les identités sur la condition
Idents(Neural) <- "Condition"


# Trouver les DEGs entre N et D
res <- FindMarkers(
  Neural,
  ident.1 = "N",  # Nicotine
  ident.2 = "D",  # Contrôle
  only.pos = FALSE,
  assay = "RNA",
  logfc.threshold = 0,
  min.pct = 0.1
)
res$gene <- rownames(res)
write.csv(res,"C:/Users/tomga/Desktop/github/Nicotine_Impact_on_Neurogenesis_snRNAseq/csv_files_results/neurons/DEG_N_vs_D_neurons.csv", row.names = FALSE)


# Sélection des gènes significatifs
DEG_genes <- rownames(DEG_N_vs_D[DEG_N_vs_D$p_val_adj < 0.05, ])


# Extraire l'expression de ces gènes
expr_matrix <- GetAssayData(Neural, assay = "RNA", slot = "data")[DEG_genes, ]


# Nombre de DEGs exprimés (>0) par cellule
num_DEGs_per_cell <- Matrix::colSums(expr_matrix > 0)


# Ajouter cette info dans le metadata
Neural$DEGs <- num_DEGs_per_cell


# Préparer dataframe UMAP
umap_df <- as.data.frame(Embeddings(Neural, "umap"))
umap_df$DEGs <- Neural$DEGs


# Palette de couleur
mycolors <- colorRampPalette(c("#D3D3D3", "#DBADAD", "#FF0000"))(max(umap_df$DEGs))


# Plot UMAP avec DEGs 
pmap <- ggplot(umap_df, aes(x = UMAP_1, y = UMAP_2, color = DEGs)) +
  geom_point(size = 1) +
  scale_color_gradientn(colors = mycolors, limits = c(0, max(umap_df$DEGs))) +
  theme_minimal() +
  labs(
    title = "Number of DEGs on UMAP (N vs D)",
    subtitle = "Highlighting DEGs expressed per cell",
    caption = "Dataset: N vs D"
  ) +
  theme(
    legend.position = "top",
    legend.justification = 0.5,
    legend.key.size = unit(0.35, "cm"),
    legend.key.width = unit(1.5, "cm"),
    legend.text = element_text(size = 8),
    legend.margin = margin(),
    plot.title = element_text(size = 12, hjust = 0.5, face = "bold"),
    plot.subtitle = element_text(hjust = 0.5, size = 10),
    plot.caption = element_text(size = 10, face = "italic")
  )
pmap
ggsave("C:/Users/tomga/Desktop/github/Nicotine_Impact_on_Neurogenesis_snRNAseq/plot/neurons/UMAP_DEGs_N_vs_D.png", plot = pmap, width = 15, height = 10, dpi = 300)
```


# RES=04 INVESTIGATION
## Top 10 gènes les plus exprimés par cluster
```{r}
Idents(Neural) <- "RNA_snn_res.0.4"

# Trouver les marqueurs positifs pour chaque cluster
all_markers <- FindAllMarkers(
  Neural,
  only.pos = TRUE,
  min.pct = 0.25,
  logfc.threshold = 0.25
)


# Vérification : affichage rapide des clusters détectés
unique(all_markers$cluster)


# Sélection du top 10 gènes les plus spécifiques par cluster
top10 <- all_markers %>%
  group_by(cluster) %>%
  slice_max(order_by = avg_log2FC, n = 10) %>%
  ungroup() %>%
  mutate(cluster = as.numeric(as.character(cluster)))  # conversion en numérique pour tri correct


# Tri global par cluster
top10 <- top10 %>% arrange(cluster, desc(avg_log2FC))
write.csv(top10, "C:/Users/tomga/Desktop/github/Nicotine_Impact_on_Neurogenesis_snRNAseq/csv_files_results/neurons/top10_markers_per_cluster.csv", row.names = FALSE)

head(top10)
```


## FeaturePlot des gènes clés du papier de référence (Guo et al., 2019, Single-Cell RNA Sequencing of Human Embryonic Stem Cell Differentiation Delineates Adverse Effects of Nicotine on Embryonic Development - doi: 10.1016/j.stemcr.2019.01.022)
```{r}
genes_paper <- c(
  ###### CHATGPT
  # Pluripotence
  "POU5F1", "NANOG", "SOX2", "DPPA4", "LIN28A",
  
  # Neuroectoderme
  "PAX6", "OTX2",
  
  # Mésoderme
  "MESP1",   # Non-exprimé dans Neural : QC
  
  # Cycle cellulaire G2M/S
  "MKI67", "TOP2A", "CDK1", "CCNB1", "CDC20",
  
  # Stress oxydatif / nicotine
  "HMOX1", "NQO1", "FOS", "JUN", "DDIT3", "ATF4", "SOD2", "GPX1",   # HMOX, FOS (5), JUN (1/5), DDIT3 (1/5) sinon rien / pas grd chose
  
######## PAPIER
  ######## PAPIER
"TERF1", # Pluripotent stem cell marker
"POUF51", # Pluripotent stem cell marker (facteur de transcription)
"IGFBP5", # Pluripotent stem cell marker
"HESX1", # Neuroectoderm marker
"HES1", # Neuroectoderm marker
"LHX5", # Neuroectoderm marker
"HMGB2", # Neural progenitor marker
"PTTG1", # Neural progenitor marker
"PTN", # Neural progenitor marker
"SFRP2", # Neural progenitor marker
"FRZB", # bone 
"COL2A1", # cartilage / bone 
"HAPLN1", # cartilage / bone
"ACTB", # cytoskeleton / muscle
"TUBB", # tubuline -> cytoskeleton
"S100A11", # calcium binding protein
"NR2F1", # transcription factor
"PTPRS", # receptor protein tyrosine phosphatase
"LHX2", # transcription factor / de neural system
"HNRNPH1", # RNA binding protein / AS
"DDIT3", # stress response (ER stress) - déjà dans la liste
"GDF15", # stress response (brain stress)
"B3GNT7", # glycosylation enzyme
"PODXL", # cell adhesion / cancer progression
"ZFHX3", # transcription factor
"NR2F2"   # transcription factor
# GDF15 (5), ZFHX3 (0/2) sinon rien / pas grd chose
)

# Vérifie quels gènes sont présents dans ton objet
genes_paper_present <- genes_paper[genes_paper %in% rownames(Neural)]
cat("Nombre de gènes trouvés dans le dataset :", length(genes_paper_present), "\n")



pdf("C:/Users/tomga/Desktop/github/Nicotine_Impact_on_Neurogenesis_snRNAseq/plot/neurons/FeaturePlot_genes_paper.pdf", width = 15, height = 10)
for (gene in genes_paper_present) {
  print(
    FeaturePlot(
      Neural,
      features = gene,
      reduction = "umap",
      cols = c("lightgrey", "red"),
      pt.size = 0.5
    ) + ggtitle(paste("Expression de", gene))
  )
}
dev.off()
```


## 50 DEGs globaux N vs D
```{r}
# Fixe l’identité active sur la condition
Idents(Neural) <- "Condition"


# Trouver les DEGs entre N et D
DEG_N_vs_D <- FindMarkers(
  Neural,
  ident.1 = "N",
  ident.2 = "D",
  only.pos = FALSE,
  assay = "RNA",
  logfc.threshold = 0.2,  # paramètre moins restricitfs
  min.pct = 0.05
)
write.csv(DEG_N_vs_D, "C:/Users/tomga/Desktop/github/Nicotine_Impact_on_Neurogenesis_snRNAseq/csv_files_results/neurons/top50_DEG_N_vs_D_all.csv")


# Sélection des 50 gènes les plus différentiels
top50_genes <- rownames(DEG_N_vs_D %>%
                          arrange(desc(abs(avg_log2FC))) %>%
                          head(50))


pdf("C:/Users/tomga/Desktop/github/Nicotine_Impact_on_Neurogenesis_snRNAseq/plot/neurons/FeaturePlot_top50_DEG.pdf", width = 15, height = 10)
for (gene in top50_genes) {
  print(
    FeaturePlot(
      Neural,
      features = gene,
      reduction = "umap",
      cols = c("lightgrey", "red"),
      pt.size = 0.5
    ) + ggtitle(paste("Expression de", gene))
  )
}
dev.off()
```

## Croiser les DEG et les genes les plus exprimé par cluster
Quels gènes, caractéristiques d’un sous-cluster neuronal, sont aussi modulés par la condition N vs D ?
```{r}

Idents(Neural) <- "RNA_snn_res.0.4"

# On va prendre, par exemple, les top gènes par cluster
markers_clusters <- FindAllMarkers(
  Neural,
  only.pos = TRUE,
  assay = "RNA",
  min.pct = 0.25,
  logfc.threshold = 0.25
)

# Puis garder les top N gènes par cluster (ex. 20)
top_markers_clusters <- markers_clusters %>%
  group_by(cluster) %>%
  slice_max(order_by = avg_log2FC, n = 20) %>%
  ungroup()

# Croisement DEG ∩ gènes fortement exprimés
genes_deg <- rownames(DEG_N_vs_D)
genes_cluster <- unique(top_markers_clusters$gene)

genes_common <- intersect(genes_deg, genes_cluster)
length(genes_common)

# table des gènes communs
genes_crossed <- DEG_N_vs_D %>%
  rownames_to_column("gene") %>%
  filter(gene %in% genes_common) %>%
  left_join(
    top_markers_clusters %>% select(gene, cluster, avg_log2FC),
    by = "gene",
    suffix = c("_DEG", "_cluster")
  ) %>%
  arrange(desc(abs(avg_log2FC_DEG)))

write.csv(genes_crossed,"C:/Users/tomga/Desktop/github/Nicotine_Impact_on_Neurogenesis_snRNAseq/csv_files_results/neurons/DEG_intersect_clusterMarkers.csv",row.names = FALSE)


# FeaturePlots
top_genes_plot <- genes_crossed$gene[1:min(20, nrow(genes_crossed))]

pdf("C:/Users/tomga/Desktop/github/Nicotine_Impact_on_Neurogenesis_snRNAseq/plot/neurons/FeaturePlot_DEG_clusterMarkers.pdf", width = 15, height = 10)

for (gene in top_genes_plot) {
  print(
    FeaturePlot(
      Neural,
      features = gene,
      reduction = "umap",
      cols = c("lightgrey", "red"),
      pt.size = 0.5
    ) +
      ggtitle(paste("Expression de", gene))
  )
}

dev.off()
```


## Heatmaps
```{r}
Idents(Neural) <- "RNA_snn_res.0.4"

top_genes_heatmap <- genes_crossed %>%
  arrange(desc(abs(avg_log2FC_DEG))) %>%
  distinct(gene) %>%
  slice_head(n = 30) %>%
  pull(gene)


############# HEATMAPS #############
# Montre où ces gènes sont exprimés dans l’espace cellulaire
pdf("C:/Users/tomga/Desktop/github/Nicotine_Impact_on_Neurogenesis_snRNAseq/plot/neurons/Heatmap_DEG_clusterMarkers_byCluster.pdf", width = 10, height = 12)
DoHeatmap(
  Neural,
  features = top_genes_heatmap,
  group.by = "RNA_snn_res.0.4",
  assay = "RNA",
  size = 3
) +
  ggtitle("DEG N vs D ∩ Cluster markers – par cluster")
dev.off()


# Effet condition N vs D (moyenné)
pdf("C:/Users/tomga/Desktop/github/Nicotine_Impact_on_Neurogenesis_snRNAseq/plot/neurons/Heatmap_DEG_clusterMarkers_byCondition.pdf", width = 6, height = 12)
DoHeatmap(
  Neural,
  features = top_genes_heatmap,
  group.by = "Condition",
  assay = "RNA",
  size = 4
) +
  ggtitle("DEG N vs D ∩ Cluster markers – par condition")
dev.off()
```


## Stacked Violin Plot for known markers
```{r, fig.width=3,fig.height=4,fig.align="center}
# Set clustering identity
Idents(Neural) <- "RNA_snn_res.0.4"

# Define gene groups
dev_forbrain <- c("HESX1", "LHX5")
Stress <- c("RPS10", "HSP90AA1")
cell_cycle <- c("MKI67", "CDK1")
neural_progenitor_proliferation <- c("PTTG1", "HMGB2")
eye_development <- c("LHX2", "IGFBP5")
sensory_neuron_development <- c("PTPRS", "HNRNPH1")

# Define cluster order and assign new identity class
new_order <- c("0", "1", "2", "3", "4", "5")
Neural$StackedViolin <- factor(Neural$RNA_snn_res.0.4, levels = new_order)
Idents(Neural) <- "StackedViolin"

# Modify VlnPlot to remove x-axis elements and set styling
modify_vlnplot <- function(obj, feature,
                           pt.size = 0,
                           plot.margin = unit(c(-0.75, 0, -0.75, 0), "cm"),
                           ...) {
  p <- VlnPlot(obj, features = feature, pt.size = pt.size, cols = colfuncNeuro(6), ...) +
    xlab("") + ylab(feature) + ggtitle("") +
    theme(
      legend.position = "none",
      plot.title = element_blank(),
      axis.title.x = element_blank(),
      axis.text.x = element_blank(),
      axis.ticks.x = element_blank(),
      axis.title.y = element_text(size = rel(1), angle = 0),
      axis.text.y = element_text(size = rel(1)),
      plot.margin = plot.margin
    )
  return(p)
}

# Extract max y-axis value from ggplot object
extract_max <- function(p) {
  ymax <- max(ggplot_build(p)$layout$panel_scales_y[[1]]$range$range)
  return(ceiling(ymax))
}

# Main function to stack multiple VlnPlots
StackedVlnPlot <- function(obj, features,
                           pt.size = 0,
                           plot.margin = unit(c(-0.75, 0, -0.75, 0), "cm"),
                           ...) {

  plot_list <- purrr::map(features, function(x)
    modify_vlnplot(obj = obj, feature = x, pt.size = pt.size, plot.margin = plot.margin, ...)
  )

  # Add back x-axis ticks to the last plot
  plot_list[[length(plot_list)]] <- plot_list[[length(plot_list)]] +
    theme(axis.text.x = element_text(), axis.ticks.x = element_line())

  # Scale y-axis of each plot to show only the max tick
  ymaxs <- purrr::map_dbl(plot_list, extract_max)
  plot_list <- purrr::map2(plot_list, ymaxs, function(p, y)
    p + scale_y_continuous(breaks = c(y)) + expand_limits(y = y)
  )

  # Combine plots into one figure
  stacked_plot <- patchwork::wrap_plots(plotlist = plot_list, ncol = 1)
  return(stacked_plot)
}

# Run the stacked violin plot
suppressMessages(StackedVlnPlot(
  obj = Neural,
  features = c(dev_forbrain, neural_progenitor_proliferation, sensory_neuron_development, eye_development, cell_cycle, Stress)
))

ggsave(filename = "C:/Users/tomga/Desktop/github/Nicotine_Impact_on_Neurogenesis_snRNAseq/plot/neurons/Neural_stackedViolin.png", dpi = 300)
```

# RES=07 INVESTIGATION
## Top 10 gènes les plus exprimés par cluster
```{r}
Idents(Neural) <- "RNA_snn_res.0.7"

# Trouver les marqueurs positifs pour chaque cluster
all_markers <- FindAllMarkers(
  Neural,
  only.pos = TRUE,
  min.pct = 0.25,
  logfc.threshold = 0.25
)


# Vérification : affichage rapide des clusters détectés
unique(all_markers$cluster)


# Sélection du top 10 gènes les plus spécifiques par cluster
top10 <- all_markers %>%
  group_by(cluster) %>%
  slice_max(order_by = avg_log2FC, n = 10) %>%
  ungroup() %>%
  mutate(cluster = as.numeric(as.character(cluster)))  # conversion en numérique pour tri correct


# Tri global par cluster
top10 <- top10 %>% arrange(cluster, desc(avg_log2FC))
write.csv(top10, "C:/Users/tomga/Desktop/github/Nicotine_Impact_on_Neurogenesis_snRNAseq/csv_files_results/neurons/top10_markers_per_cluster07.csv", row.names = FALSE)

head(top10)
```


## DotPlot des marqueurs connus
```{r}
markers <- list(
  CellCycle = c("UBE2C","TOP2A","CDC20"),
  Forebrain = c("LHX5","HESX1","CYP26A1"),
  ImmatureNeuron = c("DLK1","NNAT","PTN"),
  Differentiation = c("SOX11","EFNA5","PTPRS"),
  Neuroepithelial = c("EPCAM","KRT8","CLDN6")
)

DotPlot(Neural, features = markers) + RotatedAxis()

# Pour relier à ta GSEA nicotine.
FeaturePlot(
  Neural,
  features = c("SOX11","UBE2C","LHX5","DLK1"),
  split.by = "Condition"
)


# Proportion de clusters par condition
prop.table(table(Neural$seurat_clusters, Neural$Condition), 2)

# barplot : proporion of Condition per clusters
umap_df <- as.data.frame(Embeddings(Neural, "umap"))
umap_df$condition <- Neural$Condition

barplot_cluster_cond <- ggplot(umap_df, aes(x = factor(Neural$RNA_snn_res.0.7), fill = condition)) +
  geom_bar(position = "fill") +
  scale_fill_manual(values = c("N" = N, "D" = D)) +
  labs(title = "Proportion de chaque condition par cluster (résolution 0.7)",
       x = "Cluster",
       y = "Proportion") +
  theme_minimal() +
  theme(plot.title = element_text(hjust = 0.5, face = "bold"))
barplot_cluster_cond
#ggsave("C:/Users/tomga/Desktop/github/Nicotine_Impact_on_Neurogenesis_snRNAseq/plot/neurons/Barplot_cluster07_condition.png", plot = barplot_cluster_cond, width = 15, height = 10, dpi = 300)
```


## Clusters annotations
```{r}
Idents(Neural) <- "RNA_snn_res.0.7"
table(Idents(Neural))

# Manually annotate clusters based on marker genes
cluster_annotations <- c(
  "0" = "Neural progenitors (immature)",
  "1" = "Pluripotent / stem-like",
  "2" = "Forebrain neural (eye-field) progenitors",
  "3" = "Differentiating neurons",
  "4" = "Differentiating progenitors",
  "5" = "Differentiating progenitors (late)",
  "6" = "Neuroepithelial stem cells",
  "7" = "Neural progenitors, sensory neuron-like"
)

Neural$annotated_cluster <- plyr::mapvalues(
  x = as.character(Neural$RNA_snn_res.0.7),
  from = names(cluster_annotations),
  to = cluster_annotations
)
table(Neural$annotated_cluster)

#saveRDS(Neural,"C:/Users/tomga/Desktop/github/Nicotine_Impact_on_Neurogenesis_snRNAseq/data/rds_files/Neural_progenitor_cells.rds")

# Plot annotated UMAP
DimPlot(
  Neural,
  reduction = "umap",
  group.by = "annotated_cluster",
  pt.size = 1,
  label = TRUE,
  cols = colfuncNeuro(8)
)
#ggsave("C:/Users/tomga/Desktop/github/Nicotine_Impact_on_Neurogenesis_snRNAseq/plot/neurons/Neural_Annotated_Clusters.png", dpi = 300, width = 12, height = 6)
```


## Trajectory
```{r}
trajectory_order <- c(
  "Pluripotent / stem-like" = "Pluripotent progenitors",
  "Neuroepithelial stem cells" = "Neuroepithelial stem cells",
  "Neural progenitors (immature)" = "Proliferating progenitors",
  "Forebrain neural (eye-field) progenitors" = "Eye-field progenitors",
  "Differentiating progenitors" = "Differentiating progenitors",
  "Differentiating progenitors (late)" = "Differentiating progenitors (late)",
  "Differentiating neurons" = "Immature neurons",
  "Neural progenitors, sensory neuron-like" = "Sensory neuron–like"
)


Neural$trajectory <- unname(
  trajectory_order[as.character(Neural$annotated_cluster)]
)


Neural$trajectory <- factor(
  Neural$trajectory,
  levels = trajectory_order
)
table(Neural$trajectory)

DimPlot(
  Neural,
  group.by = "trajectory",
  reduction = "umap",
  pt.size = 0.6,
  cols = colorRampPalette(c("#FAE5C1", "#E65C00"))(8)
) +
  ggtitle("Neuronal differentiation trajectory") +
  theme(plot.title = element_text(hjust = 0.5, face = "bold"))
ggsave("C:/Users/tomga/Desktop/github/Nicotine_Impact_on_Neurogenesis_snRNAseq/plot/neurons/Gradient_Neural_Trajectory.png", dpi = 300, width = 10, height = 6)
```
Nicotine exposure does not primarily enhance proliferation but biases neural progenitor fate toward early sensory neuron and eye-field–related lineages, while reducing pluripotent-like states.


### Cluster de départ pour la trajectoire : Neuroepithelial stem cells
```{r}
# Barcodes des cellules appartenant au cluster "Neuroepithelial stem cells"
start_cells_barcodes <- names(Neural$annotated_cluster)[Neural$annotated_cluster == "Pluripotent / stem-like"]
head(start_cells_barcodes)

# Extraction des coordonnées UMAP pour les barcodes sélectionnés
start_coords <- Embeddings(Neural, "umap")[start_cells_barcodes, ]
print(colMeans(start_coords))

# embeddings UMAP
umap <- Embeddings(Neural, "umap")
clusters <- Neural$annotated_cluster
head(Embeddings(Neural, "umap"))

plot(
  umap,
  col = "lightgrey",
  pch = 16,
  asp = 1
)
points(start_coords, col = "red", pch = 17, cex = 1.5)
```


## Pseudotime (slingshot)
```{r}
clusters <- Neural$cluster

umap <- Embeddings(Neural, "umap")

# Calcul du pseudotime avec Slingshot
sds <- slingshot(
  umap,
  clusterLabels = clusters,
  start.clus = "Pluripotent / stem-like",
)

png(
  filename = "C:/Users/tomga/Desktop/github/Nicotine_Impact_on_Neurogenesis_snRNAseq/plot/neurons/Neural_Trajectory.png",
  width = 2000,
  height = 1600,
  res = 300
)

plot(
  umap,
  col = colfuncNeuro(length(unique(clusters)))[as.numeric(clusters)],
  pch = 16,
  asp = 1
)

# si tu ajoutes la trajectoire
lines(SlingshotDataSet(sds), lwd = 3, col = "black")

dev.off()


# extraire le pseudotime et l'ajouter au metadata
Neural$pseudotime <- slingPseudotime(sds)[,1]


# Visualiser le pseudotime sur l'UMAP
df_pt <- data.frame(
  pseudotime = Neural$pseudotime,
  Condition = Neural$Condition
)

ggplot(df_pt, aes(x = pseudotime, fill = Condition)) +
  geom_density(alpha = 0.4) +
  scale_fill_manual(values = c("N" = N, "D" = D)) +
  theme_classic() +
  ggtitle("Distribution du pseudotime selon la condition")
ggsave("C:/Users/tomga/Desktop/github/Nicotine_Impact_on_Neurogenesis_snRNAseq/plot/neurons/Neural_Trajectory_perCdt.png", dpi = 300, width = 10, height = 6)


# gene le long de la trajectoire
#FeaturePlot(
#  Neural,
#  features = c("EPCAM","UBE2C","LHX5","DLK1","SOX11"),
#  reduction = "umap"
#)

df <- data.frame(
  pseudotime = Neural$pseudotime,
  SOX11 = FetchData(Neural, "SOX11")[,1],
  condition = Neural$Condition
)

df <- df[!is.na(df$pseudotime), ]

ggplot(df, aes(pseudotime, SOX11, color = condition)) +
  geom_point(alpha = 0) +
  geom_smooth(se = FALSE) +
  labs(
    title = "Expression de SOX11 le long du pseudotime",
    x = "Pseudotime",
    y = "Expression de SOX11"
  ) +
  scale_color_manual(values = c("N" = N, "D" = D)) +
  theme_classic()
ggsave("C:/Users/tomga/Desktop/github/Nicotine_Impact_on_Neurogenesis_snRNAseq/plot/neurons/SOX11_Trajectory.png", dpi = 300, width = 10, height = 6)
```
## Interpretation distribution pseudotime N vs D:
**Distribution bimodale** parce que les 2 conditions montrent 2 pics de densité, (~1.5 et ~13-14). Suggère 2 états cellulaires principaux le long de la trajectoire :
Premier pic → cellules plus “immatures” ou précoces
Deuxième pic → cellules plus “matures” ou tardives

Différence entre conditions :
D a légèrement plus de densité dans le pic initial (~0-2) → plus de cellules immatures.
N a un pic plus marqué vers le pseudotime tardif (~12-14) → plus de cellules différenciées.

## Interprétation SOX11 (FT) le long de la trajectoire
stem → progenitors → differentiating (SOX11 intervient ici) → immature neuron
exprimé dans neurones immatures / différenciation neuronale précoce / disparaît dans les neurones matures
Classique dans neurogenèse / cortex (forebrain) / neurones sensoriels en développement
Ici :
cluster 7 : SOX11 UP ++
cluster 3 : cycle cellulaire (SOX11 down)
cluster 6 : neuroépithélial (SOX11 down)
SOX11 augmente avec le pseudotime -> gène lié à la maturation et potentiellement initié par la nicotine.



# PATHWAY ENRICHMENT ANALYSIS  GSEA (sur toutes les cellules neuronales)
## Extract list of DEGs for ORA analyses
This code compares the gene expression of merged between conditions N and D using the FindMarkers function according to the "Condition" identity and the "RNA" assay. It generates two sets of results: one for ORA with differentially expressed genes, and another unfiltered for GSEA.
```{r}
Idents(Neural) <- "Condition"
DefaultAssay(Neural)="RNA"

# for ORA analysis
NvsD_ORA = FindMarkers(Neural, ident.1 = "N", ident.2 = "D", only.pos = F) 
write.table(NvsD_ORA, "C:/Users/tomga/Desktop/github/Nicotine_Impact_on_Neurogenesis_snRNAseq/csv_files_results/neurons/ORA_NvsD.csv",sep = ";", col.names = NA)

# for GSEA analysis 
NvsD_GSEA = FindMarkers(Neural, ident.1 = "N", ident.2 = "D", only.pos = F, logfc.threshold = -Inf,min.pct = -Inf, min.diff.pct = -Inf)
write.table(NvsD_GSEA, "C:/Users/tomga/Desktop/github/Nicotine_Impact_on_Neurogenesis_snRNAseq/csv_files_results/neurons/GSEA_NvsD.csv",sep = ";", col.names = NA)
```


## Extract list of DEGs for GSEA analyses
```{r}
Idents(Neural) <- "Condition"

# Trouver les DEGs entre N et D  (fait précédemment mais avec des paramètres différents)
res <- FindMarkers(
  Neural,
  ident.1 = "N",  # Nicotine
  ident.2 = "D",  # Contrôle
  only.pos = FALSE,
  assay = "RNA",
  logfc.threshold = 0,
  min.pct = 0.1
)
res$gene <- rownames(res)
write.csv(res,"C:/Users/tomga/Desktop/github/Nicotine_Impact_on_Neurogenesis_snRNAseq/csv_files_results/neurons/DEG_N_vs_D_neurons.csv", row.names = FALSE)


# Préparer le vecteur de classement pour GSEA
geneList <- res$avg_log2FC
names(geneList) <- res$gene
geneList <- sort(geneList, decreasing = TRUE)


# Charger les gènes Hallmarks humains depuis MSigDB
hallmark_sets <- msigdbr(species = "Homo sapiens", category = "H") %>%
  dplyr::select(gs_name, gene_symbol)


# Lancer GSEA
gsea_res <- GSEA(
  geneList,
  TERM2GENE = hallmark_sets,
  pvalueCutoff = 1,
  verbose = FALSE
)
gsea_df <- as.data.frame(gsea_res@result)

write.csv(gsea_df,"C:/Users/tomga/Desktop/github/Nicotine_Impact_on_Neurogenesis_snRNAseq/csv_files_results/neurons/GSEA_Hallmarks_N_vs_D.csv", row.names = FALSE)


# Fusionner les DEGs avec les gènes enrich
gsea_genes <- gsea_df %>%
  dplyr::select(ID, Description, NES, core_enrichment) %>%
  tidyr::separate_rows(core_enrichment, sep = "/") %>%
  dplyr::rename(gene = core_enrichment)

final_res <- res %>%
  dplyr::left_join(gsea_genes, by = "gene")


write.csv(final_res,"C:/Users/tomga/Desktop/github/Nicotine_Impact_on_Neurogenesis_snRNAseq/csv_files_results/neurons/Combined_DEG_GSEA_N_vs_D.csv",row.names = FALSE)

head(gsea_df[, c("ID", "Description", "NES", "p.adjust")], 10)
```


## Hallmark plots
```{r}
# top 12 absolue
final_res <- gsea_df %>%
  mutate(abs_NES = abs(NES)) %>%
  arrange(desc(abs_NES)) %>%
  slice_head(n = 12) %>%
  arrange(NES)

final_res <- final_res %>%
  mutate(direction = ifelse(NES > 0, "Up", "Down"))

cols_gsea <- c(
  "Up" = "#8B0000",     # rouge foncé
  "Down" = "#C2B280"    # beige
)

p_gsea <- ggplot(
  final_res,
  aes(
    x = NES,
    y = reorder(Description, NES),
    fill = direction
  )
) +
  geom_col(width = 0.8) +
  scale_fill_manual(values = cols_gsea) +
  geom_vline(xintercept = 0, color = "black", linewidth = 0.6) +
  labs(
    x = "NES",
    y = NULL,
    title = "GSEA – Top 12 pathways (N vs D)"
  ) +
  theme_minimal(base_size = 12) +
  theme(
    legend.position = "none",
    plot.title = element_text(hjust = 0.5, face = "bold")
  )
p_gsea
ggsave("C:/Users/tomga/Desktop/github/Nicotine_Impact_on_Neurogenesis_snRNAseq/plot/neurons/GSEA_Top12_Hallmarks_N_vs_D.png", plot = p_gsea, width = 10, height = 6, dpi = 300)



### top 12 positif ###
final_res <- gsea_df %>%
  arrange(desc(NES)) %>%
  slice_head(n = 12) %>%
  arrange(NES)

final_res <- final_res %>%
  mutate(direction = ifelse(NES > 0, "Up", "Down"))

cols_gsea <- c(
  "Up" = "#8B0000",     # rouge foncé
  "Down" = "#C2B280"    # beige
)

p_gseapos <- ggplot(
  final_res,
  aes(
    x = NES,
    y = reorder(Description, NES),
    fill = direction
  )
) +
  geom_col(width = 0.8) +
  scale_fill_manual(values = cols_gsea) +
  geom_vline(xintercept = 0, color = "black", linewidth = 0.6) +
  labs(
    x = "NES",
    y = NULL,
    title = "GSEA – Top 12 pathways positifs (N vs D)"
  ) +
  theme_minimal(base_size = 12) +
  theme(
    legend.position = "none",
    plot.title = element_text(hjust = 0.5, face = "bold")
  )
p_gseapos
ggsave("C:/Users/tomga/Desktop/github/Nicotine_Impact_on_Neurogenesis_snRNAseq/plot/neurons/GSEA_Top12_Hallmarks_Positive_N_vs_D.png", plot = p_gseapos, width = 10, height = 6, dpi = 300)
```

## Interpretation
* L’axe **NES > 0 (rouge)** correspond à des pathways **enrichis dans la condition N**
* L’axe **NES < 0 (beige)** correspond à des pathways **enrichis dans la condition D**
* On regarde donc **quels programmes biologiques sont activés ou réprimés par la nicotine (N) par rapport au contrôle (D)**


UP dans N
**Activation forte des programmes prolifératifs / biosynthétiques**
Les 2 signaux les plus forts sont :
* **HALLMARK_MYC_TARGETS_V1**
* **HALLMARK_E2F_TARGETS**
-> augmentation de :
  * transcription globale
  * biogenèse ribosomale
  * cycle cellulaire / entrée en phase S
* Chez les neurones, cela **ne veut pas dire prolifération**, mais plutôt :
  * **stress transcriptionnel**
  * **augmentation de la demande métabolique**
  * parfois un **état immature / réactif**
-> signal classique d’**hyperactivité cellulaire**.

**Métabolisme mitochondrial et stress protéique**
* **OXIDATIVE_PHOSPHORYLATION**
* **UNFOLDED_PROTEIN_RESPONSE**
* **DNA_REPAIR**
Les neurones sous nicotine :
  * consomment plus d’énergie
  * produisent plus de ROS
  * accumulent des protéines mal repliées
  * activent des mécanismes de réparation
Profil compatible avec :
* **sur-activation neuronale chronique**
* **stress oxydatif secondaire**

**ROS et métabolisme lipidique**
* **REACTIVE_OXYGEN_SPECIES_PATHWAY**
* **ADIPOGENESIS**
* Activation des défenses antioxydantes (PRDX, SOD, TXN…)
* Ajustements métaboliques (lipides, membranes)
Très cohérent avec :
* activation mitochondriale
* dérégulation redox induite par la nicotine


DOWN dans N / UP dans D
**Réponse hypoxique**
* **HALLMARK_HYPOXIA**
* Les neurones D sont plus proches d’un état hypoxique / glycolytique
* Dans N, au contraire :
  * préférence pour l’**OXPHOS**
  * baisse de la signature HIF-1α
Transition **glycolyse → mitochondries** sous nicotine.

**Inflammation / cytokines**
* **TNFA_SIGNALING_VIA_NFKB**
* **IL6_JAK_STAT3_SIGNALING**
* Les neurones en condition D montrent :
  * plus de signaling inflammatoire
* Sous nicotine, * ces voies sont **réprimées dans les neurones**


**La nicotine induit chez les neurones un état d’hyperactivité métabolique et transcriptionnelle (MYC/E2F, OXPHOS, UPR, ROS), au prix d’un stress cellulaire accru, tandis que les neurones contrôle présentent un profil plus inflammatoire et hypoxique.**

Cohérence avec l’article de référence
Totalement cohérent avec :
* augmentation de l’activité neuronale
* stress oxydatif
* activation mitochondriale
* dissociation neurones / microglie :
  * neurones -> métabolisme
  * microglie -> inflammation

> la nicotine ne “calme” pas les neurones, elle les **pousse dans un état énergétiquement coûteux**.

> *L’analyse GSEA a révélé un fort enrichissement des programmes transcriptionnels dirigés par MYC et E2F, la phosphorylation oxydative, la réponse protéique dépliée et les voies ROS dans les neurones exposés à la nicotine, indiquant une activité métabolique et transcriptionnelle accrue. En revanche, l’hypoxie et les voies de signalisation inflammatoires (TNFα/NFκ B, IL6/STAT3) étaient relativement enrichies dans les neurones témoins.*

--- 

## Hypoxic control
**les gènes d’hypoxie sont plus exprimés dans D (contrôle)** que dans N.
Ce n’est pas “il y a de l’hypoxie”, c’est :
> *les gènes associés à une réponse hypoxique sont relativement plus actifs dans D que dans N.*

 🔹 Hypothèse 1 — **DOWN Nicotine signature hypoxique**
La nicotine est connue pour :
* activer **mTOR / MYC / OXPHOS**
* augmenter le métabolisme mitochondrial
* favoriser un état **plus “énergétique”**

Résultat logique :
* N = métabolisme + OXPHOS UP
* D = état basal → **signature hypoxie relative**

* OXPHOS UP dans N
* Hypoxia DOWN dans N (donc UP relatif dans D)
 **C’est cohérent.**

 🔹 Hypothèse 2 — Hypoxia ≠ manque d’oxygène réel
Le hallmark **HALLMARK_HYPOXIA** inclut :
* glycolyse
* stress ER
* adaptation métabolique
* ralentissement du cycle cellulaire

Présence de gènes :
* de **quiescence**
* de **métabolisme “économe”**
* de stress adaptatif
-> Le contrôle peut être **plus quiescent**, pas “hypoxique”.

🔹 Hypothèse 3 — Nicotine = état pro-prolifératif
Dans  plot :
**UP dans N**
* MYC targets
* E2F targets
* DNA repair
* mTORC1
* OXPHOS
**UP dans D**
* Hypoxia
* TNFα / NFκB
* IL6–STAT3
* Estrogen response early
Ça décrit très bien :
* **N** : état prolifératif / métaboliquement actif
* **D** : état plus “stress basal / inflammatoire”

Est-ce que UP dans D par rapport à N ?
```{r}
# FeaturePlot HALLMARK_HYPOXIA genes
FeaturePlot(
  Neural,
  features = c("HK2", "LDHA", "SLC2A1", "BNIP3", "PDK3"),
  reduction = "umap",
  split.by = "Condition"
)

```
Ce que dit le papier de référence 

* La nicotine **modifie profondément le métabolisme neuronal**
* Elle :
  * UP respiration mitochondriale
  * UP consommation d’oxygène
  * DOWN signatures de stress hypoxique
* Effet paradoxal :
  > nicotine peut **réduire l’activation HIF1α** malgré des conditions normales
Donc **voir Hypoxia enrichie dans le témoin est parfaitement compatible avec le papier**.

> La nicotine induit un état neuronal plus métaboliquement actif et prolifératif, caractérisé par une activation de MYC/E2F/mTOR/OXPHOS, tandis que les neurones contrôles présentent une signature relative de stress métabolique de type hypoxie et inflammation basale.



